臺灣高等法院民事判決
108年度上字第612號
上  訴  人  興和實業股份有限公司


法定代理人  黃煥輝  
訴訟代理人  周政律師                       
被上訴人    柏安基  
訴訟代理人  謝崇浯律師

上列當事人間請求損害賠償事件，上訴人對於中華民國108年3月
19日臺灣臺北地方法院107年度訴字第2648號第一審判決提起上
訴，本院於109年11月3日言詞辯論終結，判決如下：
    主      文
上訴駁回。
第二審訴訟費用由上訴人負擔。
    事實及理由
一、上訴人主張：被上訴人為上訴人之股東，自民國（下同）75
    年1月7日起至106年4月16日止擔任上訴人之總經理，並自83
    年起至107年1月止擔任上訴人之董事。被上訴人對於上訴人
    並無人格、經濟或組織上之從屬性，兩造間之法律關係顯非
    勞動契約。被上訴人主導上訴人之經營管理，代表雇主對於
    勞工行使指揮監督及懲戒等權力，足見被上訴人係受上訴人
    委任以處理一定目的之事務，具有獨立之裁量權，屬於委任
    經理人，故於被上訴人擔任總經理及董事期間，兩造間為委
    任關係，被上訴人無從依勞工退休金條例規定請求上訴人給
    付退休金，僅得依董事會決議行之。惟被上訴人竟於101年
　　10月31日濫用其職權，未經董事會決議而自行製作退休金請
    款單並自行簽名核准，並於同日指示會計人員辦理銀行轉帳
    及簽發支票，亦由其自行簽名批准，被上訴人因此向上訴人
    領得新臺幣（下同）325萬1,343元，應屬不法。爰依民法第
    544條、第179條、第184條第1項前段、後段、公司法第23條
    第1項規定，擇一請求被上訴人賠償或返還325萬1,343元本
    息等語（原審為上訴人敗訴之判決，上訴人據此提起上訴）
    。並上訴聲明：㈠原判決廢棄。㈡被上訴人應給付上訴人325
    萬1,343元，及自起訴狀繕本送達之翌日起至清償日止，按
    年息5%計算之利息。㈢願供擔保請准宣告假執行。
二、被上訴人則以：兩造間為僱傭契約與委任契約之混合契約關
    係，董事會授權被上訴人訂頒相關退休規定，並經公告於上
    訴人之公告，無需經董事會或股東會決議通過始生效。上訴
    人曾於87年間向訴外人國華人壽保險股份有限公司投保作為
    全部員工退休金籌措，且將伊列為被保險人，足證上訴人同
    意或已與伊約定得請領退休金。伊於每年股東會報告上開退
    休金規劃，嗣於101年10月間領取該保險解約金作為退休金
    ，從無董監事或股東異議，益見上訴人同意或已與伊約定其
    得請領退休金。伊於101年10月請領退休金時，業經當時董
    事長同意，比照勞動基準法（下稱勞基法）計算退休金。上
    訴人計算得領取退休金員工已付薪資總額的百分比，逐年提
    撥退休準備金並載明於資產負債表，該薪資總額中亦包括伊
    之薪資在內，且上訴人之資產負債表均已揭露於董事會及股
    東會，未見任何異議，足見上訴人確已同意伊比照勞基法請
    領退休金。伊未濫用職權，未違背忠實義務或未盡善良管理
    人注意義務，處理委任事務並無過失或逾越權限。伊領取退
    休金有法律上之原因，並無不當得利。伊未故意或過失侵害
    上訴人之權利，未以背於善良風俗之方法加損害於上訴人。
    伊領取退休金至今已逾2年，上訴人之侵權行為損害賠償請
    求權已罹於時效等語，資為抗辯。並答辯聲明：㈠上訴駁回
    。㈡如受不利判決，願供擔保請准宣告免為假執行。
三、兩造不爭執之事項：
  ㈠被上訴人自74年8月16日起至107年5月21日止，為上訴人之股
    東，於76年9月間登記持股為35股，於83年11月9日登記持股
    為25股至今，上訴人於83年11月9日之章程記載公司總股數
    為2,074股。
  ㈡被上訴人自76年9月18日起至77年3月16日止、自83年11月9日
    起至107年4月11日止，擔任上訴人之董事。
  ㈢被上訴人自75年1月7日起擔任上訴人之副總經理，75年10月
    擔任總經理，嗣於106年4月離職。
  ㈣被上訴人於101年10月31日填載請款單，載明請款事由為「屆
    齡退休支領公司退休金（41.67基數）」，金額為325萬1,34
    3元，「付給廠商」欄記載為「柏安基」即被上訴人，付款
    情形為：101年10月31日給付國華人壽退休金193萬6,
　　668元，101年12月30日給付45萬元，102年2月28日給付45萬
    元，102年4月30日給付41萬4,675元，「核准」欄位記載「
    柏安基101.10/31」，「請款人」欄記載為「柏安基101.
　　10/31」。
  ㈤上訴人於101年10月31日轉帳193萬6,668元至被上訴人之帳戶
    ，被上訴人並收受上訴人所簽發、金額分別為45萬元、45萬
    元、41萬4,675元之支票各一紙，並均經被上訴人提示兌現
    。上訴人總計給付被上訴人325萬1,343元，上開款項來源為
    國華人壽保單解約金及上訴人之銀行存款。
  ㈥上訴人於101年10月31日轉帳傳票上借方之會計科目：「累積
    盈虧」，並有記載摘要：「柏安基屆齡退休支領」、「職工
    退休基金」、「@78026X41.67基數」，左下方並有柏安基於
    核准欄位簽名日期為102.3／25。
四、兩造爭執要點為：㈠兩造間為僱傭關係或委任關係？㈡上訴人
    得否請求被上訴人給付325萬1,343元？
  ㈠兩造間為僱傭關係或委任關係？
  ⒈按上訴人於95年12月22日修訂公司章程，於第17條規定：「
    本公司得設經理人，其委任、解任及報酬依照公司法第29條
    規定辦理。」，有該章程影本可稽（見原審卷一第69頁）。
    公司法第29條則規定：「公司得依章程規定置經理人，其委
    任、解任及報酬，依下列規定定之。……三、股份有限公司應
    由董事會以董事過半數之出席，及出席董事過半數同意之決
    議行之。」。經查被上訴人自75年1月7日起在上訴人公司工
    作，職稱為副總經理，當時總經理為黃煥輝即現任董事長，
    嗣因上訴人負債逾2,000萬元，已超過公司資本額，董事長
    與總經理均離職，由證人郭崇華接任董事長，被上訴人於75
    年10月間接任總經理，為被上訴人所自陳，並為上訴人所不
    爭執。則據此足證上訴人並未依上開章程與公司法規定委任
    上訴人為總經理，合先敘明。
　⒉次按勞動契約之本質，係當事人之一方在從屬於他方之關係
    下提供勞務，以獲取他方給付之報酬。其主要內涵則在於受
    僱人對於雇主通常具有人格從屬性（接受雇主之人事監督、
    管理、懲戒，並親自提供勞務）、經濟從屬性（為雇主而非
    為自己之營業目的而提供勞務）、組織從屬性（納入雇方生
    產組織體系之一環而非獨立作業），與單純受委託處理一定
    之事務，且通常就該事務之執行，具有獨立之裁量權之委任
    關係不同。凡在人格上、經濟上及組織上從屬於雇主，對雇
    主之指示具有規範性質之服從，為勞動契約。反之，如受託
    處理一定之事務，得在委任人所授權限範圍內，自行裁量決
    定處理一定事務之方法，以完成委任之目的，則屬於委任契
    約。又基於保護勞工之立場，一般就勞動契約關係之成立，
    均從寬認定，只要有部分從屬性，即足成立。
　⒊人格從屬性部分：
　　證人郭崇華即上訴人之前任董事長於原審到庭結證稱：柏安
    基（即被上訴人）請假會跟伊報告，但並非凡事任何請假都
    要向伊報告，只有比較長時間的請假才會向伊報告。伊平常
    不一定會進辦公室，有時候一個月都沒進辦公室等語，有言
    詞辯論筆錄可稽（見原審卷一第519、522、523頁）。證人
    藍珮甄即上訴人所屬人員於原審到庭結證稱：伊負責公司人
    事業務，包括員工勞健保及加保、退保，以及出勤管理考核
    部分事務，即製作打卡的卡片等人事事務。伊製作的卡片裡
    面沒有柏安基。柏安基向董事長報告出勤與否，不會透過伊
    。伊上下班需要打卡，但柏安基上下班不用打卡。柏安基縱
    早於其他勞工下班、或晚於其他勞工上班，均不需要事前徵
    求任何人同意，亦不會遭受公司懲處或承擔任何不利後果等
    語，並有言詞辯論筆錄可按（見原審卷二第477至478、
　　471、473至474頁）。則被上訴人雖不需打卡上下班，因郭
    崇華常不在辦公室，故被上訴人短期請假不須報告，但請長
    假時仍須向董事長報告，是據此足證被上訴人接受上訴人之
    人事監督與管理程度，雖低於一般員工，但仍須受董事長之
    監督與管理，兩造間仍然具有一定程度之人格從屬性。
　⒋經濟從屬性部分：
　　被上訴人之月薪約為6萬餘元，業經證人藍珮甄即上訴人所
    屬人員於原審到庭結證屬實，有言詞辯論筆錄可稽（見原審
    卷二第486頁）。被上訴人自101年3月起至12月止每月受領
    薪資4萬3,900元、職務加給1萬0,500元、特別獎金5,000元
    、生產獎金與業績獎金不等、交通津貼1,000元、伙食津貼1
    ,500元，平均每月約為7萬餘元，固有薪資表影本可證（見
    原審卷二第389至407頁）。被上訴人自82年間起至103年間
    止總計實際受領特別獎金1,392萬5,000元，有被上訴人歷年
    特別獎金實領金額統計表影本可查（見原審卷二第299頁）
    ，該統計表並經證人藍珮甄簽名確認，並為藍珮甄於原審證
    稱屬實，有言詞辯論筆錄可稽（見原審卷二第476頁），固
    為兩造所不爭執。惟上訴人發給特別獎金之對象，除被上訴
    人之外，尚包括訴外人覃庭莉、程芝穎、陳愛莉，有上開薪
    資表影本可參（見原審卷二第389至407頁），則據此足見所
    謂特別獎金制度，並非上訴人專設以供總經理自由運用。且
    被上訴人尚兼任爆炸物管理員，支援送貨及拜訪客戶等業務
    ，業經證人郭崇華於原審到庭結證屬實，有言詞辯論筆錄可
    稽（見原審卷一第519頁）。從而被上訴人於上開期間平均
    每月受領特別獎金5萬2,746元（計算式：13,925,
　　000÷22÷12＝52,746，元以下四捨五入），衡情尚非屬高額報
    酬，應認為其提供勞務之目的，主要仍是為被上訴人之營業
    利益，並非主要是為自己之利益，故兩造間具有經濟從屬性
    。
　⒌組織從屬性部分：
　⑴上訴人於100年4月23日召集董事會並決議，上訴人投資及借
    款須經董事會同意，並授權總經理執行，有議事錄影本可證
    （見本院卷第343頁）。上訴人復於101年1月7日、101年4月
    14日、101年7月21日、101年10月27日、102年1月26日、102
    年10月26日召集100年度第4次、101年第1、2、3、4次、102
    年第3次董監事會議，就公司網站委請專業重新設計、培養
    公司工廠新進人員、大陸亞笙公司營運檢討、三峽巖及三峽
    火藥庫檢討、與華濤洽談合作可行性、ISO品質驗證檢討、
    亞笙向兆豐銀行借貸400萬元、因資金不足需再向銀行借款
    等事項作成決議，有議事錄影本可稽（見原審卷二第15至
　　21、41至73、89至95頁）。則據此足證被上訴人就上開事項
    之執行，欠缺自主裁量之決定權，仍需由董事會為最終實質
    之審核決定，不得運用指揮性、計畫性或創作性對自己所處
    理之事務加以影響，對董事會之指示具有規範性質之服從，
    故兩造間具有組織從屬性。
　⑵至於被上訴人自75年間起至106年間止擔任上訴人之總經理，
    上訴人所屬辦公室內常態性人員，含被上訴人在內約僅6至7
    人，規模接近微型企業，隱身於靜巷住宅社區1樓的小辦公
    室，其餘員工諸如會計出納人員2人、業務人員3至4人，均
    須聽命於總經理即被上訴人，固為兩造所不爭執。被上訴人
    擔任總經理期間之工作執掌內容為:⒈總控公司政策之決議、
    訂定、執行與監督。⒉督導公司、工廠業務之執行及考核。⒊
    人事升遷、調補、考評。⒋代表公司處理協商對外事務。⒌頒
    佈公司品質政策、品質目標及相關程序與規章等事項，固有
    上訴人於84年4月13日公布之內部文件影本可稽（見原審卷
    一第547頁），核與證人郭崇華即上訴人之前任董事長、黎
    美穗即上訴人之股東兼董事、張齡月即上訴人之監察人於原
    審證言相符，固有言詞辯論筆錄可憑（見原審卷一第523頁
    、卷二第177、186頁)。上訴人所屬員工之薪資、獎金及退
    休金均由被上訴人審核批准，且員工獎金之計算辦法，亦由
    被上訴人制訂、調整及修改，業經證人藍珮甄於原審證稱屬
    實，有言詞辯論筆錄可查（見原審卷二第472至473頁)。證
    人張齡月並於原審證稱：就伊擔任監察人之認知，上訴人的
    經營管理係由被上訴人主導，在董事會開會的時候，伊與董
    事們幾乎都是直接授權被上訴人全權處理公司事務等語，固
    有言詞辯論筆錄可按（見原審卷二第188頁)。上訴人於75年
    11月19日依勞基法規定向臺北市政府社會局申報設立勞工退
    休準備金監督委員會，指派被上訴人擔任主任委員，固有設
    立申請表、勞工退休準備金監督委員會組織規章、委職員名
    單、委職員名冊影本可稽（見原審卷二第
　　447、449、457頁、卷一第545頁）。被上訴人擔任總經理期間保管上訴人與金融單位往來之印鑑章，固經證人郭崇華、藍珮甄於原審結證屬實，有言詞辯論筆錄可稽（見原審卷一第516頁、卷二第487至488頁）。則據此雖足以證明被上訴人處理部分職務有獨立性，惟均係董事會授權而來，並非被上訴人可自主決定，則審酌上訴人之組織規模並非龐大，被上訴人尚兼任爆炸物管理員，支援送貨及拜訪客戶等業務，應認為被上訴人已納入上訴人之組織，與其他員工居於分工合作狀態，且係為上訴人營業之目的為勞務提供，仍應認定兩造間具有組織從屬性。　　
　⒍次按關於勞務給付之契約，不屬於法律所定其他契約之種類
    者，適用關於委任之規定。民法第529條定有明文。是據此
    足見委任具有綜括法律所定其他契約類型（如僱傭、承攬、
    出版等）以外之其餘勞務契約之地位，因此凡非屬法律所定
    契約類型之勞務契約，均屬委任，亦即委任契約為勞務契約
    之一般類型。故被上訴人辯稱：兩造間為勞動契約及委任契
    約之混和契約關係云云，雖不足採，惟因兩造間具有勞動關
    係，已如前述，則被上訴人此部分所辯，仍不足以為有利於
    上訴人之認定。此外上訴人向銀行借款時，雖由被上訴人擔
    任連帶保證人，固有對保文件影本可稽（見原審卷一第41至
    49頁），核屬兩造另行訂立之法律關係，尚與兩造間是否訂
    立勞動契約者無涉。從而上訴人主張兩造間為委任關係云云
    ，應屬無據。
  ㈡上訴人得否請求被上訴人給付325萬1,343元？ 
  ⒈上訴人於75年間依勞基法第6章第53至第55條規定，訂頒「勞
    工退休辦法」，並自75年11月1日起生效，第2條規定：「本
    勞工退休辦法，適用於正式受雇於本公司從事工作獲得報酬
    之專職人員而言。」，第9條為職工退休金給予之規定，第1
    0條為年資採計方式之規定，第12條規定：「勞工退休與公
    司管理有關事項，均參照勞基法辦理之。」，有該辦法影本
    可稽（見原審卷二第459至465頁）。上訴人復於83年3月1日
    訂頒「員工退休或離職規定」，第1條規定：「依勞基法規
    定，勞工在同一事業單位連續工作滿25年者或連續工作滿15
    年且年齡滿55歲者，可以申請辦理退休……。」，第2條規定
    ：「本公司工廠正式員工且有勞工保險身分者，如符合上述
    規定資格者，可依其個人意願，比照勞基法規定，申請辦理
    退休。」，第3條規定：「其他非正式員工或無勞工保險身
    分者，因不符合規定，不能申請辦理退休，但可以申請辦理
    離職。本公司可視當事人之平日工作表現及對公司之貢獻，
    而酌予發離職金以慰問辛勞。」，且該辦法上蓋有上訴人之
    公司大印及前任董事長郭崇華印文，有該辦法影本可憑（見
    原審卷二第205頁）。上訴人雖主張：被上訴人私自製作上
    開辦法，未經董事會或股東會決議通過，亦未向全體員工公
    告，無拘束上訴人之效力云云，即不足採。
　⒉從而兩造既然訂立勞動契約，被上訴人依上開退休辦法與勞
    基法規定申請退休，並依勞基法規定計算退休金額為325萬1
    ,343元，且上訴人就該項金額並不爭執，則據此足證被上訴
    人領取退休金應屬合法。上訴人主張：兩造間為委任關係，
    被上訴人應注意並能注意其退休金之有無，應經董事會決議
    行之，但被上訴人竟未經董事會決議而逾越權限，核准並擅
    自領取退休金325萬1,343元，其處理委任事務有過失，致上
    訴人受有損害，應依民法第544條規定如數賠償上訴人云云
    ，即屬無據。被上訴人受領上訴人之退休金給付，係以上開
    退休辦法與勞基法為其法律上原因，並非「給付型不當得利
    」，亦非侵害取得本應歸屬於上訴人權益內容而受退休金之
    利益，從法秩權益歸屬之價值判斷上具保有利益之正當性，
    亦不構成「非給付型不當得利」。則上訴人依民法第
　　179條規定，請求被上訴人返還325萬1,343元，應屬無據。
    此外被上訴人並無違反忠實義務，亦無未盡善良管理人之注
    意義務，並無故意以違背善良風俗之方法加損害於上訴人，
    則上訴人依民法第184條第1項前段、後段、公司法第23條第
    1項規定，請求被上訴人賠償325萬1,343元，亦屬無據。
五、綜上所述，上訴人依民法第544條、第179條、第184條第1項
    前段、後段、公司法第23條第1項規定，請求被上訴人給付
　　325萬1,343元本息，並非正當。原審為上訴人敗訴之判決及
    駁回假執行之聲請，理由尚有未洽，結論並無不合。上訴意
    旨指摘原判決不當，求予廢棄改判，為無理由，應予駁回。
六、本件事證已臻明確，兩造其餘之攻擊、防禦方法，核與判決
    結果不生影響，毋庸逐一論列，併此敘明。
七、據上論結，本件上訴為無理由。依民事訴訟法第449條第2項
    、第78條，判決如主文。
中　　華　　民　　國  　109　　年    11 　月　  24　　日
                  民事第十庭
                      審判長法　官  黃嘉烈
                            法　官  高明德
                            法　官  邱  琦
正本係照原本作成。
如不服本判決，應於收受送達後20日內向本院提出上訴書狀，其
未表明上訴理由者，應於提出上訴後20日內向本院補提理由書狀
（均須按他造當事人之人數附繕本）上訴時應提出委任律師或具
有律師資格之人之委任狀；委任有律師資格者，另應附具律師資
格證書及釋明委任人與受任人有民事訴訟法第466 條之1第1項但
書或第2項（詳附註）所定關係之釋明文書影本。如委任律師提
起上訴者，應一併繳納上訴審裁判費。
中　　華　　民　　國　　109 　年　　11　　月　　24　　日

　　　　　　　　　　　　　  書記官  廖月女
附註：
民事訴訟法第466條之1（第1項、第2項）：
對於第二審判決上訴，上訴人應委任律師為訴訟代理人。但上訴
人或其法定代理人具有律師資格者，不在此限。
上訴人之配偶、三親等內之血親、二親等內之姻親，或上訴人為
法人、中央或地方機關時，其所屬專任人員具有律師資格並經法
院認為適當者，亦得為第三審訴訟代理人。